臺灣高等法院刑事裁定
110年度毒抗字第268號
抗  告  人  
即  被  告  陳燈川


上列抗告人即被告因違反毒品危害防制條例案件，不服臺灣桃園
地方法院109年度毒聲字第622號，中華民國110年1月13日裁定（
聲請案號：臺灣桃園地方檢察署109年度毒偵字第5884號）提起
抗告，本院裁定如下：
    主  文
抗告駁回。 
    理  由
一、聲請意旨略以：被告甲○○基於施用第二級毒品甲基安非他命
    之犯意，於民國109年9月12日中午某時許，在桃園市○○區○○
    ○路000號車房汽車旅館207號房内，以將甲基安非他命置入
    玻璃球燒烤吸食煙霧方式，施用甲基安非他命1次。嗣於同
    日晚間10時58分許，為警在上揭207號房内查獲，並扣得甲
    基安非他命2包（毛重：1.3公克）、殘渣袋5包、吸食器4個
    ，經警採集其尿液送驗，檢驗結果呈甲基安非他命陽性反應
    。爰依毒品危害防制條例第20條第1項、第3項及觀察勒戒處
    分執行條例第3條第1項之規定，聲請裁定將被告送勒戒處所
    觀察、勒戒等語。
二、原裁定意旨略以：
(一)被告於前揭時、地，以前揭方式，施用甲基安非他命1次之
    事實，業據其於警詢及偵訊中均坦承不諱，且經採集其尿液
    送驗，檢驗結果呈安非他命、甲基安非他命陽性反應;又扣
    案白色結晶、黃色細結晶各1包經檢驗，及扣案吸食器1個經
    乙醇沖洗，均檢出甲基安非他命成分，此分別有桃園市政府
    警察局龜山分局勘察採證同意書、真實姓名與尿液、毒品編
    號對照表、搜索扣押筆錄暨扣押物品目錄表、台灣檢驗科技
    股份有限公司109年9月25日濫用藥物檢驗報告（報告編號：
    UL/2020/00000000)、交通部民用航空局航空醫務中心109年
    9月23日毒品鑑定書（報告編號：航藥鑑字第0000000號）各
    1份在卷可查，是被告施用第二級毒品犯行，洵堪認定。
(二)被告前因施用毒品案件，經臺灣士林地方法院以101年度毒
    聲字第11號裁定送觀察、勒戒後，因認無繼續施用毒品之傾
    向，於101年5月7日釋放出所，並經臺灣士林地方檢察署檢
    察官以100年度毒偵字第2199號為不起訴處分確定，嗣雖又
    因施用毒品案件，經法院分別判處罪刑確定，然未曾再因施
    用毒品案件，經裁定觀察、勒戒或附命完成戒癮治療之緩起
    訴處分並完成戒癮治療，有本院被告前案紀錄表附卷可稽，
    是被告於上開觀察、勒戒執行完畢釋放後，3年後再犯本案
    ，不因於此期間，曾因施用毒品案件經起訴、判刑或執行而
    受影響，據此，檢察官聲請令被告入勒戒處所觀察、勒戒，
    即無不合，應予准許等語。
三、抗告意旨略以：
(一)檢察官訊問過程中，未曾對被告說明或詢問是否願意接受戒
    癮治療，使被告無法對處遇方式有表達同意參加戒癮治療之
    機會，本件檢察官聲請觀察、勒戒之裁量權行使，固屬檢察
    官偵查中職權，但檢察官決定採用剝奪被告人身自由之機構
    處遇方式前，並未給被告充分表達意見之機會，有損被告聽
    審權；此外並無任何隻字片語說明檢察官裁量選擇聲請觀察
    、勒戒，而非為附命完成戒癮治療緩起訴處分之理由，未交
    代裁量權形成之原因或依據為何，實難認檢察官已善盡合義
    務性裁量之職責。
(二)檢察官並未審酌下列個案情節，形成裁量基礎有失允當。
 1、被告現無因故意犯他罪、經檢察官提起公訴或判決有罪確定
    之情形，無另案撤銷假釋、等待入監服刑，或現在在監或在
    押等情形，是以，被告並無戒癮認定標準第2條第2項各款所
    列不適合為附命完成戒癮治療緩起訴處分之情事。
 2、被告此次施用毒品動機，實因被告於家中大掃除時，拾獲先
    前剩餘未丟棄之微量安非他命，加上當時工作不順、家庭失
    和，情緒低落，致一時失慮再度施用，並非毒癮發作為取得
    毒品而主動與供應毒品人士聯繫；被告近年來未曾接觸毒品
    ，足見被告戒除毒癮之決心；又觀察、勒戒之機構處遇方式
    ，係將藥癮者集中一處進行監禁式治療，倘被告進入勒戒處
    所執行觀察、勒戒，可能再度與其他有吸食毒品習慣之受刑
    人接觸或獲悉其他毒品來源，致長期以來避免沾染毒品之決
    心前功盡棄。
 3、被告有正當工作；與前妻共同扶養2位未成年子女，須給付
    每月2萬元扶養費，被告父母均已70多歲，父親為輕度身心
    障礙，母親患有癲癇症、慢性病，不良於行，被告與弟弟各
    分擔照顧父母責任，每月需負擔孝親費1萬5千元至2萬元，
    倘若被告執行觀察、勒戒，恐失去目前工作，被告名下亦無
    房子、車子，未來不容易再覓得穩定工作，父母、子女將頓
    失經濟依靠，無非衍生更多家庭、社會問題。
 4、反之，倘改以社區醫療處遇之戒癮治療作為戒除毒癮之替代
    措施，除仍足以達成戒除被告毒癮之目的外，亦可節省寶貴
    之戒治機關資源，被告得以繼續正常社會生活，兼顧家庭生
    活利益，並符合毒品危害防制條例第24條所採「觀察、勒戒
    」及「戒癮治療」雙軌分流模式，亦係避免過度干預被告人
    身自由及生活利益之最小侵害手段，與比例原則之要求無違
    。綜上，檢察官為本件聲請所為之裁量，難認已善盡合義務
    性裁量之責，所為裁量有重大明顯瑕疵，從而，原裁定僅從
    形式上審酌即遽予裁定被告應送勒戒處所執行觀察、勒戒，
    亦非妥適。檢察官為觀察、勒戒之裁量既有重大明顯瑕疵且
    無從補正，其聲請難認適法，懇請鈞院撤銷並駁回檢察官聲
    請，賜被告有再向檢察官聲請附戒癮治療緩起訴處分之機會
    云云。　　
四、按犯毒品危害防制條例第10條之罪者，檢察官應聲請法院裁
    定，或少年法院（地方法院少年法庭）應先裁定，令被告或
    少年入勒戒處所觀察、勒戒，其期間不得逾2月，毒品危害
    防制條例第20條第1項定有明文。又同條第3 項規定，犯第1
    0條之罪於觀察、勒戒或強制戒治執行完畢釋放後，3 年後
    再犯者，應適用同條第1 、2 項之規定。且此所謂「3 年後
    再犯」，只要本次再犯（不論修正施行前、後）距最近1 次
    觀察、勒戒或強制戒治執行完畢釋放，已逾3 年者，即該當
    之，不因其間有無犯第10條之罪經起訴、判刑或執行而受影
    響（最高法院109 年度台上大字第3826號裁定參照）。
五、經查：
(一)抗告人即被告（下稱「被告」）甲○○於警詢、偵查中坦承依
    聲請意旨所指時、地及方式，施用安非他命1次（見毒偵字
    第5884號卷卷附109年9月13日警詢筆錄第2頁、前卷卷附同
    日偵查筆錄第2頁）。且查：
 1、被告為警查獲所採集之尿液，經以EIA酵素免疫分析法進行
    初步檢驗，並以GC／MS氣相層析質譜儀法進行確認檢驗之結
    果，確呈安非他命類陽性及安非他命、甲基安非他命陽性反
    應一情，有桃園市政府警察局龜山分局（隊）真實姓名與尿
    液、毒品編號對照表（尿液編號：J000-0000）、勘察採證
    同意書、臺灣檢驗科技股份有限公司濫用藥物實驗室濫用藥
    物檢驗報告（尿液檢體編號：J000-0000）各1紙附於毒偵字
    第5884號卷可考，足認被告上開任意性自白與事實相符，其
    於109年9月12日中午某時許確有施用第二級毒品甲基安非他
    命之事實。
 2、被告前因施用毒品案件，經法院裁定送觀察、勒戒，嗣因認
    無繼續施用毒品之傾向，於101年5月7日出所，並由臺灣士
    林地方檢察署檢察官以100年度毒偵字第2199號為不起訴處
    分確定等情，有本院被告前案紀錄表附卷（見本院卷第54、
    63頁）可參，則被告本案施用毒品犯行時間（即109年9月12
    日），係被告最近1 次觀察勒戒執行完畢（即101年5月7日
    ）3 年後再犯，揆諸前揭說明，應令被告入勒戒處所觀察、
    勒戒，不因被告其間有無犯第10條之罪經起訴、判刑或執行
    而受影響。是原審詳查後依檢察官聲請裁定被告應送勒戒處
    所觀察、勒戒，於法自無不合。
(二)被告雖執前詞提起抗告。惟：
 1、按「犯第10條之罪者，檢察官應聲請法院裁定，或少年法院
    （地方法院少年法庭）應先裁定，令被告或少年入勒戒處所
    觀察、勒戒，其期間不得逾2月。」、「本法第20條第1項及
    第23條第2項之程序，於檢察官先依刑事訴訟法第253條之1
    第1項、第253條之2之規定，為附命完成戒癮治療之緩起訴
    處分時，或於少年法院（地方法院少年法庭）認以依少年事
    件處理法程序處理為適當時，不適用之。」毒品危害防制條
    例第20條第1項、第24條（本條雖於109年1月15日修正公布
    ，然行政院尚未依同條例第36條後段另定施行日期，下同）
    第1項分別定有明文，又行政院依毒品危害防制條例第24條
    第3項授權訂定之「毒品戒癮治療實施辦法及完成治療認定
    標準」第2條，規定戒癮治療之實施對象，為施用第一級毒
    品海洛因、嗎啡、鴉片及前開相類製品與第二級毒品者（第
    1項）；被告有下列情事之一時，不適合為附命完成戒癮治
    療之緩起訴處分。但無礙其完成戒癮治療之期程者，不在此
    限：一、緩起訴處分前，因故意犯他罪，經檢察官提起公訴
    或判決有罪確定。二、緩起訴處分前，另案撤銷假釋，等待
    入監服刑。三、緩起訴處分前，另案羈押或執行有期徒刑（
    第2項）。是毒品危害防制條例所規定之觀察、勒戒處分，
    其立法意旨在幫助施用毒品者戒除毒癮，該處分之性質非為
    懲戒行為人，而係為消滅行為人再次施用毒品之危險性，目
    的在戒除行為人施用毒品之身癮及心癮措施；觀察、勒戒係
    導入一療程觀念，針對行為人將來之危險所為預防、矯治措
    施之保安處分，以達教化與治療之目的，可謂刑罰之補充制
    度，從而毒品危害防制條例本身所規定之觀察、勒戒及強制
    戒治等保安處分，雖兼具自由刑之性質，卻有刑罰不可替代
    之教化治療作用，且觀察、勒戒既屬用以矯治、預防行為人
    反社會性格，而具社會保安功能之保安處分，當無因行為人
    之個人或家庭因素而免予執行之理，是毒品危害防制條例規
    定之觀察、勒戒處分係屬強行規定，倘有施用毒品之行為，
    除檢察官審酌個案情形，依同條例第24條第1項為附命完成
    戒癮治療之緩起訴處分，可排除適用外，凡經檢察官聲請，
    法院原則上應予尊重，僅得依法裁定令入勒戒處所觀察、勒
    戒，以查其是否仍有施用毒品傾向，並據以斷定幫助行為人
    徹底戒毒之方法，法院尚無自由斟酌以其他方式替代之權，
    且戒癮治療係基於防制毒品危害之刑事政策，及毒品危害防
    制條例第24條鑑於對若干施用毒品者，若僅施以徒刑不足以
    斷絕毒癮之規範本旨，使檢察機關與衛生主管機關合作，由
    檢察官審酌個案情形，援引毒品危害防制條例第24條，改以
    緩起訴處分方式轉介毒品施用者前往醫療院所治療，惟是否
    給予被告為附命完成戒癮之緩起訴處分，屬檢察官依法行使
    之裁量職權。
 2、本案檢察官經斟酌被告個案情形，認以向法院聲請觀察、勒
    戒始能達戒癮目的，而不為被告緩起訴處分及到指定醫療醫
    院為替代療法之諭知，乃屬檢察官適法職權之行使。質言之
    ，對於「初犯」或「3年後再犯」施用毒品者之戒癮方式，
    係採「緩起訴之戒癮治療」與「觀察、勒戒」並行之雙軌模
    式，至應採取行附命完成戒癮治療之緩起訴處分，或向法院
    聲請裁定觀察、勒戒之處遇措施，要屬檢察官依法行使裁量
    權之範疇，法院原則上應予尊重，尚無自由斟酌以其他方式
    替代之權。本案檢察官未對被告採行附命完成戒癮治療之緩
    起訴處分，而向法院聲請裁定觀察勒戒，且無明顯裁量怠惰
    或濫用之情事，程序並無不合。
 3、抗告意旨指摘檢察官未曾對被告說明或詢問是否願意接受戒
    癮治療，並未給被告充分表達意見之機會，有損被告聽審權
    ，亦無任何隻字片語說明檢察官裁量選擇聲請觀察、勒戒，
    而非為附命完成戒癮治療緩起訴處分之理由，以及被告並無
    戒癮認定標準第2條第2項各款所列不適合為附命完成戒癮治
    療緩起訴處分之情事云云。然97年4月30日修正公布之毒品
    危害防制條例第24條第1項採行「觀察、勒戒」與「緩起訴
    之戒癮治療」並行之雙軌模式，並無「緩起訴之戒癮治療」
    應優先於「觀察、勒戒」的強制規定，參諸毒品危害防制條
    例第24條第2項規定、最高法院100年度第1次刑事庭會議決
    議之結論意旨，檢察官對於初犯及3年後再犯之施用毒品案
    件，如為附命完成戒癮治療之緩起訴處分，嗣該緩起訴處分
    被撤銷確定，檢察官應直接予以起訴或聲請簡易判決處刑，
    而不得再向法院聲請觀察、勒戒；反之，如係先向法院聲請
    觀察、勒戒，並視被告有無繼續施用毒品傾向，決定是否接
    受強制戒治，其於觀察、勒戒完畢或強制戒治期滿後，最終
    均可獲得不起訴處分，故如將後續不能完成戒癮治療及司法
    追訴之潛在風險一併納入考量，附命完成戒癮治療之緩起訴
    處分亦非必然有利於被告，是就保障被告利益之觀點而言，
    亦無必要將「緩起訴之戒癮治療」認係「觀察、勒戒」之前
    置處分，因此，檢察官本得依照個案實際情形，依法裁量決
    定採行何者為宜。且觀諸毒品危害防制條例之全部條文，並
    無課以檢察官於聲請觀察、勒戒裁定前，應訊問被告是否同
    意觀察、勒戒之規定，檢察官亦無於聲請書中說明不命被告
    接受戒癮治療理由之義務。另依認定標準第6條：「檢察官
    為緩起訴處分前，應得參加戒癮治療被告之同意，並向其說
    明完成戒癮治療應遵守事項後，指定其前往治療機構參加戒
    癮治療」、「未滿20歲之被告，並應得其法定代理人之同意
    。」之規定可知，受戒癮治療者必須自行前往治療機構接受
    戒癮治療並遵守一定事項，一旦違反，其緩起訴處分即有可
    能遭到撤銷，並由檢察官依法追訴，故如檢察官欲依毒品危
    害防制條例第24條規定，以緩起訴方式替代觀察、勒戒時，
    自應詢問行為人是否同意接受戒癮治療，是緩起訴之戒癮治
    療，應屬法律賦予檢察官偵查裁量結果之作為，即是否給予
    被告為附命完成戒癮治療之緩起訴處分，事屬刑事訴訟法第
    253條之1第1項及第253條之2第1項第6款特別賦予檢察官之
    職權，換言之，被告並無聲請檢察官為緩起訴之權利，亦不
    得認為係施用毒品者所享有之權利，至法院原則上亦應尊重
    檢察官就應採行附命完成戒癮治療之緩起訴處分，或向法院
    聲請裁定觀察、勒戒之處遇措施，所為之職權行使，僅就檢
    察官之判斷有違背法令、事實認定有誤或其他裁量重大明顯
    瑕疵等事項，予以有限之低密度審查（本院107年法律座談
    會第22號審查意見及106年法律座談會第37號審查意見參照
    ）。是以，前揭抗告意旨，並非可取。
 4、再者，抗告意旨主張被告並非毒癮發作主動與供應毒品人士
    聯繫、被告近年來未曾接觸毒品，足見戒毒決心、觀察勒戒
    可能使被告再度與其他有吸食毒品習慣之受刑人接觸或獲悉
    其他毒品來源，致長期以來避免沾染毒品之決心前功盡棄、
    被告有正當工作、被告需共同扶養2位未成年子女及分擔照
    顧父母責任云云，且有被告在職證明書、戶口名簿3份、陳
    清正身心障礙證明、陳張金霞衛生福利部雙和醫院診斷證明
    書（乙種）及臺北榮民總醫院處方藥袋附卷（見本院卷第31
    、33、35、37、39、41、43、45頁）為憑。然揆諸前揭觀察
    、勒戒屬用以矯治、預防行為人反社會性格，而具社會保安
    功能之保安處分，當無因行為人個人或家庭因素而免予執行
    之說明，此節抗告意旨，仍非可取。
六、綜上各情相互酌參，原審以被告有施用第二級毒品甲基安非
    他命之犯行，事證明確，依毒品危害防制條例第20條第1、3
    項及觀察勒戒處分執行條例第3條第1項規定，裁定將被告應
    送勒戒處所觀察、勒戒，經核其認事用法，並無違誤，被告
    仍執前詞，提起本件抗告，並無理由，應予駁回。
據上論斷，應依刑事訴訟法第412條，裁定如主文。
中　　華　　民　　國　　110 　年　　2 　　月　　26　　日
　　　　　　      刑事第七庭  審判長法　官  孫惠琳
　　　　　　　　　　　　　　　　　  法　官  王惟琪
　　　　　　　　　　　　　　　　　  法　官  連雅婷
以上正本證明與原本無異。
不得再抗告。
                                    書記官  潘文賢
中　　華　　民　　國　　110 　年　　2 　　月　　26　　日